臺灣高等法院臺南分院刑事裁定　　　　　96年度交抗字第93號
抗　告　人　交通部公路總局嘉義區監理所麻豆監理站
代　表　人　黃萬益
受處分人　　甲○○
上列抗告人因受處分人違反道路交通管理處罰條例案件聲明異議
，不服臺灣臺南地方法院中華民國96年5月4日所為裁定（95年度
交聲字第1114號），提起抗告，本院裁定如下：
    主  文
抗告駁回。
    理  由
一、本件抗告意旨略以：
(一)對原裁定認定之事實，抗告人不爭執。
(二)依據法務部民國95年5月25日法律字第0950700393號函函示
    略以：「不起訴處分」包括「緩起訴處分」。緩起訴處分為
    一種便宜不起訴處分，檢察官為緩起訴處分時依刑事訴訟法
    第253條之2第1項規定對被告所為之指示及課予負擔，係一
    種特殊的處遇措施，並非刑罰。故而刑事案件經檢察官為緩
    起訴處分確定後，宜視同不起訴處分確定，得依違反行政法
    上義務規定裁處，此為行政罰法第26條第1項所明文。再按
    行政罰法第26條第1項，一行為同時觸犯刑事法律及違反行
    政法上義務規定者，依刑事法律處罰之。此所謂「依刑事法
    律處罰之」應係指罪刑法定主義及刑事法律正當程序運作完
    成始足當之。
(三)緩起訴處分與上述條文所稱之「刑事處罰」仍屬有別。從而
    ，本案依道路交通管理處罰條例第35條第1項第1款規定裁處
    行政罰鍰，於法並無牴觸，原裁定未斟酌此部分，而就關於
    罰鍰新台幣四萬九千五百元部分予以撤銷，抗告人不能甘服
    ，故提起抗告，請求撤銷原裁定，另為適法裁定云云。
二、原裁定意旨以：
(一)受處分人甲○○經警製單舉發於95年10月26日22時20分許，
    駕駛車號TH-3016號自小客車，於台南縣學甲鎮台19線北上
    116.5公里處，因酒後駕車經警當場測得其呼氣中酒精濃度
    高達每公升1.11毫克（MG/L）、標準值為每公升0.25毫克（
    MG/L）。原處分機關即交通部公路總局嘉義區監理所麻豆監
    理站（下稱原處分機關）復以違規事實屬實，依照道路交通
    管理處罰條例（下稱處罰條例）第35條第1項第1款之規定，
    裁處受處分人罰鍰新臺幣49,500元，吊扣駕駛執照12個月並
    施道安講習等語。
(二) 汽車駕駛人，駕駛汽車經測試檢定有下列情形之一者，處
     新臺幣一萬五千元以上六萬元以下罰鍰，並當場移置保管
     該汽車及吊扣其駕駛執照一年；因而肇事致人受傷者，並
     吊扣其駕駛執照二年；致人重傷或死亡者，吊銷其駕駛執
     照，並不得再考領：一、酒精濃度超過規定標準。道路交
     通管理處罰條第35第1項第1款定有明文；次按汽車駕駛人
     飲用酒類後其吐氣所含酒精濃度超過每公升0.25毫克（
     MG/L）者，不得駕車，道路交通安全規則第114條第2款定
     有明文。
(三)本件受處分人坦承有上揭酒後駕車之事實，並有其簽收之舉
    發違反道路交通管理事件通知單、95年度營偵字第1506號緩
    起訴書影本及臺灣高等法院被告前案紀錄表各1紙在卷可憑
    ，故受處分人飲用酒類後，於上開時地駕駛自小客車肇事，
    並經員警測試檢定有酒精濃度超過規定標準即吐氣所含酒精
    濃度每公升1.11毫克之事實，即堪認定。
(四)惟按95年2月5日生效行政罰法第26條第1項規定，一行為同
    時觸犯刑事法律及違反行政法上義務規定者，依刑事法律處
    罰之。但其行為應處以其他種類行政罰或得沒入之物而未經
    法院宣告沒收者，亦得裁處之。究其立法目的，一行為同時
    觸犯刑事法律及違反行政法上義務規定時，由於刑罰與行政
    罰同屬對不法行為之制裁，而刑罰之懲罰作用較強，故依刑
    事法律處罰，即足資警惕時，實無一事二罰再處行政罰之必
    要，且刑事法律處罰，由法院依法定程序為之，較符合正當
    法律秩序，應予優先適用，但罰鍰以外之沒入或其他種類行
    政罰，因兼具維護公共秩序之作用，為達行政目的，行政機
    關仍得併予裁處。
(五)緩起訴處分是否屬於行政罰法第26條第1項所規定之依刑事
    法律處罰？是否係屬同法條第2項規定之「不起訴處分」內
    涵之一？查檢察官依刑事訴訟法第253條之2第1項第4款規
    定為緩起訴處分，命被告向公益團體捐款者，被告係履行檢
    察官為緩起訴處分命令，性質上自屬處分金，與罰金無異，
    且依刑事訴訟法第253條之2第2項規定命被告捐款之金錢給
    付命令，並得為民事強制執行名義。是以，檢察官命令被告
    為捐款之金錢給付，此等命令雖非刑罰，但仍是一種特殊的
    處遇措施，會產生未經裁判即生終局處理案件之實質效果，
    亦即性質上已係實質的制裁，造成被告財產減少的影響，其
    捐款解釋上亦屬處罰條例第35條第8項所規定之罰金，被告
    即係履行檢察官為緩起訴處分命令，與受刑事處罰無異，況
    行政罰法第26條第1項僅規定「依刑事法律處罰之」，並未
    明定應依刑法第33條、第34條所定主從刑罰之種類科罰，檢
    察官命令被告捐款之金錢給付即係依刑事訴訟法第253條之2
    第1項第4款規定所為，自與行政罰法第26條第1項「依刑事
    法律處罰之」之規定，尚無扞格之處，另緩起訴處分所定緩
    起訴期間期滿後，該緩起訴處分將發生禁止對已為緩起訴處
    分之同一犯罪事實再行起訴之效力，即所謂「緩起訴處分之
    實質確定力」（最高法院94年台非字第215號判例參照），
    故檢察官所為對於異議人之緩起訴處分，實已產生實質刑罰
    之效果。再依刑事訴訟法第253條之1規定，有關緩起訴處分
    ，需具備之要件亦與不起訴處分之要件有間，且不起訴處分
    係自處分確定時起即發生實體上之確定力，不若緩起訴處分
    於緩起訴處分之期間（即猶豫期間）僅發生形式之確定力。
    因之，倘認行政罰法第26條第2項規定之「不起訴處分」包
    含「緩起訴處分」之情形，是否已逾文義解釋之範圍，實有
    疑問。行政罰法第26條第2項規定既未明文包含「緩起訴處
    分」之類型，而對於人民不利益之規定本不得任意加以擴張
    其適用，自不宜逕認行政罰法第26條第2項之規定於經緩起
    訴處分之情形亦有適用。至於法務部95年5月25日法律字
    第0950700393號函雖略以：行政罰法第26條第2項所稱「不
    起訴處分」包括「緩起訴處分」在內等語，然基於前揭之
    理由，從而，緩起訴處分既非不能證明行為人之犯罪事實，
    且有金錢給付、勞務給付及處遇措施之實質處罰，自與上開
    行政罰法第26條第2項列舉之不起訴處分等情形迥然有別，
    仍無從遽為比擬而為相同之處置。另按緩起訴處分於緩起訴
    處分之期間（即猶豫期間）僅發生形式之確定力，若符合刑
    事訴訟法第253條之3第1項之要件，檢察官仍得依職權或依
    告訴人之聲請撤銷原處分，繼續偵查或起訴，且依同法條第
    二項規定檢察官撤銷緩起訴之處分時，被告已履行之部分，
    不得請求返還或賠償。是本件緩起訴處分期滿日係96年12月
    14日，有台灣高等法院被告前案紀錄表附卷可稽，而上揭原
    處分機關裁決日係95年12月12日，尚在緩起訴猶豫期間內，
    如以上揭法務部函示稱「不起訴處分」包括「緩起訴處分」
    在內，則緩起訴猶豫期間內異議人已遵照檢察官命令繳交捐
    款之緩起訴處分金（已產生實質刑罰之效果，一如前述）再
    受行政裁處罰鍰，苟再遭撤銷該緩起訴處分，已繳交捐款緩
    起訴處分金依法已不得請求返還（益徵實質刑罰之效果），
    復經檢察官起訴，再受法院審判施以刑罰制裁，恐生「一事
    三罰」之危險，該函示見解自難引為論據。又對於酒後駕
    車，同一行為經交通裁決機關裁處罰鍰及吊扣駕照，復經檢
    察官為緩起訴並命向公益團體捐款者，其捐款解釋上亦屬處
    罰條例第35條第8項所規定之罰金，即係履行檢察官為緩起
    訴處分命令，與受刑事處罰無異，自不應再受行政裁罰，法
    院應撤銷交通裁決機關有關罰鍰部分之處分，並為該部分不
    罰之諭知，亦業據臺灣高等法院臺南分院於95年10月刑事庭
    庭務會議決議在案（參照臺灣高等法院臺南分院95年11月8
    日南分院洋文字第0950000678號函附該決議）。
(六)本件受處分人飲用酒類，已達不能安全駕駛動力交通工具之
    程度，竟仍駕駛上開自用小客車上路之事實，業經臺灣臺南
    地方法院檢察署檢察官以95年度營偵字第1506號緩起訴處分
    在案，受處分人並依命令向財團法人臺南觀護志工協進會支
    付5萬元，有該緩起訴處分書、捐款收據等影本各一紙在卷
    可按。從而，受處分人酒後駕車之行為同時觸犯刑法及違反
    行政法上義務，並經檢察官緩起訴處分確定，揆諸前揭說明
    ，裁處罰鍰部分自無從再適用行政罰之必要。原處分機關逕
    以受處分人酒精濃度超過規定標準，對其裁處罰鍰4萬9500
    元，尚有未洽，爰予以撤銷，改判不罰等語。（吊扣駕照及
    道安講習部分，業經駁回異議確定）。
三、經查：
(一)按「一行為同時觸犯刑事法律及違反行政法上義務規定者，
    依刑事法律處罰之。但其行為應處以其他種類行政罰或得沒
    入之物而未經法院宣告沒收者，亦得裁處。前項行為如經不
    起訴處分或為無罪、免訴、不受理、不付審理之裁判確定者
    ，得依違反行政法上義務規定裁處之。」，固為行政罰法第
    26條所明定，並已自95年2月5日起生效施行。依法條之立法
    理由觀之：「一行為同時觸犯刑事法律及違反行政法上義務
    規定時，由於刑罰與行政罰同屬對不法行為之制裁，而刑罰
    之懲罰作用較強，故依刑事法律處罰，即足資警惕時，實無
    為一事二罰再處行政罰之必要。且刑事法律處罰，由法院依
    法定程序為之，較符合正當法律程序，應予優先適用。但罰
    鍰以外之沒入或其他種類行政罰，因兼具維護公共秩序之作
    用，為達行政目的，行政機關仍得『併與裁處』」。故在處
    罰目的且處罰方式相同時，若依刑事法律處罰，即足資警惕
    時，實無為一事二罰再處行政罰之必要。
(二)又刑事訴訟法第253條之2規定，檢察官為緩起訴處分，得命
    被告於一定期間內履行「向公庫支付一定之金額」，此一命
    被告為金錢給付的部分，應得被告之同意。命被告為金錢給
    付部分，並得為民事強制執行名義。是以，無論檢察官課以
    被告以上何種負擔或指示，此等負擔或指示雖非「刑罰」，
    但仍是一種「特殊的處遇措施」，會產生未經裁判即終局處
    理案件之實質效果，亦即性質上已係實質的制裁，造成被告
    權利即財產減少及自由受限的影響；且依刑事訴訟法第260
    條規定，於緩起訴處分期滿未經撤銷者，非有同條第1款或
    第2款情形之一，不得對於同一案件再行起訴，即學理上所
    稱之實質確定力（最高法院94年度台非字第215號判例意旨
    參照）；因之，緩起訴處分所定緩起訴期間期滿後，該緩起
    訴處分乃發生實質確定力。故檢察官所為對於受處分人之緩
    起訴處分，實已產生實質刑罰之效果。至於絕對之不起訴處
    分，則自處分確定時起即發生實體上之確定力，不若緩起訴
    處分於猶豫期間內僅生形式之確定力；另相對不起訴處分（
    即刑事訴訟法第253條），於不起訴處分確定時，即產生禁
    止再訴之實體確定力，且與緩起訴處分具有相當重疊性，亦
    即得為緩起訴處分的範圍均包含相對不起訴處分的範圍，同
    時緩起訴處分確定後，依刑事訴訟法第260條規定，仍未發
    生禁止再訴之實體確定力，在效果上有很大之不同。因之，
    緩起訴處分自不宜與不起訴處分等同視之，於理甚明。
(三)又我國關於不起訴處分與緩起訴處分之規定，多見於刑事訴
    訟法，於該法法例之用語，均個別明列之，如刑事訴訟法第
    255條第1項、第259條、第260條均屬之；易言之，在我國刑
    事訴訟法之體例上，並無將「不起訴處分」一詞包含「緩起
    訴處分」之情形。再依我國刑事訴訟法第253條之1規定，有
    關緩起訴處分，需具備(1)犯罪嫌疑充足，(2)斟酌刑法第57條
    所列事項，(3)為公共利益之維護，(4)以緩起訴為適當者（即
    適當性）等要件；尚與不起訴處分之要件有間；因之，倘認
    行政罰法第26條第2項規定之「不起訴處分」包含「緩起訴
    處分」之情形，已逾文義解釋之範圍。況關於緩起訴處分之
    要件、裁量之基準，與不起訴處分相較，均多有不同，至多
    應僅得視緩起訴處分為暫緩起訴之處分，而非不起訴處分。
    另行政罰法第26條第2項規定既未明文包含「緩起訴處分」
    之類型，而對於人民不利益之規定本不得任意加以擴張其適
    用，自不宜逕認行政罰法第26條第2項之規定於經緩起訴處
    分之情形亦有適用，始為允當，並符其立法理由。
四、抗告意旨另以依行政院法務部之函示認行政罰法第26條第2
    項規定所稱「不起訴處分」包括「緩起訴處分」等語云云；
    然上揭公函內容並未具體說明其法理及規範依據為何，有無
    就上開立法意旨及檢察官所課緩起訴處分以外之負擔，是否
    具實質刑罰效果而為考量，無從得知，自難引為論據，從而
    抗告人據之提起抗告，亦無理由。
五、綜上所述，本件受處分人上開酒後駕車經測試檢定超過規定
    標準之行為，係一行為同時觸犯刑事法律及違反行政法上義
    務規定，受處分人上開酒後駕車之行為，觸犯刑法第185條
    之3之刑事罪嫌，既經檢察官為緩起訴處分確定，即緩起訴
    期間為1年，並應依緩起訴內容向公益團體台南觀護志工協
    進會支付5萬元，已如前述，則於緩起訴處分之猶豫期間內
    （至95年12月14日止），原處分機關對受處分人之酒駕行為
    除依行政罰法第26條第1項但書得處以其他種類行政罰外，
    應不得再依違反道路交通管理處罰條例之相關規定另為裁處
    罰鍰之處罰。是原裁定對於受處分人關於受行政裁罰之聲明
    異議，據上開說明，而撤銷原處分機關關於罰鍰新台幣4萬
    9500元部份，於法並無不合。綜上，抗告人提起抗告，指摘
    原裁定不當，為無理由，應予駁回。
六、據上論斷，應依刑事訴訟法第412條、道路交通案件處理辦
    法第26條，裁定如主文。
中　　華　　民　　國　　96　　年　　6 　　月　　29　　日
                  刑事第四庭    審判長法　官 吳志誠
                                      法　官 陳珍如
                                      法　官 羅心芳
以上正本證明與原本無異。
不得再抗告。
　　　　　　　　　　　　　　　　　　　書記官 蔡振豐
中　　華　　民　　國　　96　　年　　6 　　月　　29　　日
